【裁判字號】    89,訴,343
【裁判日期】    901219
【裁判案由】    營利事業所得稅
【裁判全文】
臺北高等行政法院判決                              八十九年度訴字第三四三號
                              .
    原      告  固新投資股份有限公司
               （原名申新投資股份有限公司）
    代  表  人  甲○○
    訴訟代理人  潘正芬律師
    複 代理 人  沈政雄律師
    被      告  財政部台北市國稅局
    代  表  人  張盛和（局長）
    訴訟代理人  乙○○
右當事人間因營利事業所得稅事件，原告不服行政院中華民國八十九年五月二十五日
台八十九訴字第一四九六一號再訴願決定，提起行政訴訟。本院判決如左：
    主  文
原告之訴駁回。
訴訟費用由原告負擔。
    事  實
一、事實概要：
    緣原告民國（下同）七十九年度營利事業所得稅結算申報，列報營業費用新台幣
    （下同）八、三九七、八八八元，利息支出四八、八五九、四八二元，證券交易
    損失一四一、一○三、二○三元，全年所得額為虧損二七、一一七、六八七元。
    被告機關以原告係以買賣有價證券為專業之營利事業為由，依財政部八十三年二
    月八日台財稅第八三一五八二四七二號函釋，將證券交易所得應分攤之營業費用
    七、五九八、五三五元及利息支出四四、二○八、○五九元轉列至免稅之出售證
    券收入下之相關成本，核定證券交易損失為九四、七一三、○八七元，課稅所得
    額為二四、八七三、三七七元。原告以原查將出售有價證券損益分攤其他營業費
    用及利息支出，並無法律依據，且因投資營利事業所發生之營業費用及利息支出
    ，所得稅法第四十二條已擬制按投資收益之百分之二十計入所得課稅，自無須再
    行分攤云云，申經復查結果，未准變更，提起訴願，亦遭駁回，訴經行政院台八
    十四訴字第四五三六二號再訴願決定將原決定及原處分均撤銷，由原處分機關另
    為適法之處分。被告機關重為復查決定，准予追減證券交易損失五、八五二元，
    變更課稅所得額為二四、八六七、五二五元。原告仍未甘服，循序提起訴願、再
    訴願，均遭駁回，訴經行政法院八十六年度判字第二七九六號判決將再訴願決定
    、訴願決定及原處分均撤銷。被告機關重為復查決定，仍維持原核定。原告不服
    ，向財政部提起訴願，經遭駁回，向行政院提起再訴願，亦遭駁回，遂向本院提
    起行政訴訟。
二、兩造聲明：
  (一)原告聲明求為判決：
    1.再訴願、訴願決定及原處分（含復查決定）均撤銷。
    2.訴訟費用由被告負擔。
  (二)被告聲明求為判決：
    原告之訴駁回，訴訟費用由原告負擔。
三、兩造之爭點：
    以有價證券買賣為專業之營利事業，其營業費用及借款利息無法合理明確歸屬者
    ，得否按核定有價證券出售收入、投資收益、債券利息收入及其他營業收入比例
    計算有價證券出售部分應分攤之費用及利息，自有價證券出售收入項下減除。
  (一)原告主張之理由：
    1.按修正前行政訴訟法第四條規定：「行政法院之判決，就其事件有拘束各關係
      機關之效力」，司法院大法官會議釋字第三六八號解釋亦謂：「行政訴訟法第
      四條『行政法院之判決，就其事件有拘束各關係機關之效力』，乃本於憲法保
      障人民得依法定程序，對其爭議之權利義務關係，請求法院予以終局解決之規
      定。故行政法院所為撤銷原決定及原處分之判決，如係指摘事件之事實尚欠明
      暸，應由被告機關調查事證另為處分時，該機關即應依判決意旨或本於職權調
      查事證。倘依重為調查結果認定之事實，認前處分適用法規並無錯誤，雖得維
      持已撤銷之前處分見解；若行政法院所為撤銷原決定及原處分之判決，係指摘
      其適用法律之見解有違誤時，該管機關即應受行政法院判決之拘束」。本件前
      復查決定既經行政法院八十六年度判字第二七九六號判決，略以該復查決定所
      適用之上揭財政部八十三年二月八日函釋「所示計算方法係以有價證券出售收
      入、投資收益、債券利息收入、其他營業收入比例分攤營業費用及借款利息。
      其中出售有價證券收入包含投資成本及利得；投資收益、債券利息不含成本，
      營業收入則視營業項目而定，如買賣業者含成本，服務業者營業收入（佣金收
      入等）不含成本，財政部函所示分攤基礎不一，以分攤借款利息而論，之所以
      使各項收入均予分攤，其原因在各項收入所用之資金無法區分，所用資金應支
      出之利息，應由全部投資項目分攤，似應以成本比例分攤方符合會計原理，該
      函以含有利得之收入額為分攤基礎，且有含成本或不含成本者二類，致含成本
      部分之投資須分攤較高之借款利息，不符合理分攤原則，原處分依該函所為分
      攤方法亦有再斟酌之必要」等語，係就原處分適用法律部分，認為有關分攤借
      款利息應以「成本比例分攤」方符合會計原理而予以糾正，故被告重為處分，
      自應依上開釋字第三六八號解釋之意旨，受前揭行政法院判決所表示見解之拘
      束，否則，即有失憲法第十六條保障訴訟權規定之宗旨。本件前復查決定係因
      財政部八十三年二月八日函釋有違反租稅會計原則，經行政法院判決予以指摘
      而予撤銷，並非被告就事件事實之調查，尚欠明暸，至為明顯。因此，上開釋
      字第三六八號解釋中，前段有關「如係指摘事件之事實尚欠明暸．．．，倘依
      重為調查結果認定之事實，認前處分適用法規並無錯誤，雖得維持已撤銷之前
      處分見解」部分之見解，並無適用之餘地，而應有後段「若行政法院所為撤銷
      原決定及原處分之判決，指摘其適用法律之見解有違誤時，該管機關即應受行
      政法院判決之拘束」部分之適用。基此，本件行政法院判決既未指摘事件之事
      實尚欠明暸，而認為係適用法規有違租稅會計原則，被告卻認財政部上揭函釋
      以「收入比例分攤」計算方式，其適用法律之見解並無違誤，並維持已受判決
      撤銷之前復查決定之見解，訴願決定復未予糾正，顯無視行政法院判決之拘束
      力，均違行政訴訟法第四條及司法院大法官會議釋字第三六八號解釋之意旨。
    2.原處分所援引之上揭財政部八十三年函釋，實係財政部於修正所得稅法第四條
      之一規定後，逾越法律文義所為之規定，增加法律所無之規定，依大法官釋字
      第四八八號解釋：「憲法第十五條規定，人民財產權應予保障。對人民財產權
      之限制，必須合於憲法第二十三條所定必要程度，並以法律定之，其由立法機
      關明確授權行政機關以命令訂定者，須據以發布之命令符合立法意旨且未逾越
      授權範圍時，始為憲法之所許，迭經本院解釋在案。．．．」因此，本件以非
      針對法條文義用語所為闡釋法規用語之疑義解釋，而是增加法律所無之規定，
      已逾越授權範圍授權範圍內，違反上開解釋之精神，被告機關辯稱：該函之解
      釋．．．並未於法律規定外，另行創設之權利義務，顯屬曲解事實。且依釋字
      第二一七號解釋：「憲法第十九條規定人民有依法律納稅之義務，係指人民僅
      依法律所定之納稅主體、稅目、稅率、『納稅方法』及納稅期間等項而負納稅
      之義務。」上揭財政部八十三年函釋係涉及營利事業所得稅中，有關證券交易
      所得部分是否分攤營業費用及利息支出之計算方法之規定，影響所及，乃攸關
      納稅義務人應負稅額之多寡，係屬「納稅方法」之範圍，依上開解釋，自應由
      法律加以規定，然此部分，竟由財政部自行以函釋方式定之，顯與租稅法律主
      義及上開解釋有違。再者所得稅法第四條之一規定：「自中華民國七十九年一
      月一日起，證券交易所得停止課徵所得稅」係同法於七十八年十二月三十日增
      修發布。按上開修正條文僅為停徵證券交易所得之所得稅規定，並未規定免稅
      所得應分攤營業費用及利息支出，其立法理由更未言及停徵證券交易所得之所
      得稅後，就免稅部分之費用及支出如何分攤授權主管機關規定，而同法第二十
      四條有關營利事業所得之計算規定，於當時亦未隨同修正，法條本文未生疑義
      ，自無解釋之餘地。基此，訴願決定所稱，上揭財政部函釋係基於中央主管機
      關之職權依據所得稅法第四條之一證券交易免納所得稅之立法意旨，及所得稅
      法第二十四條有關營利事業所得計算之規定所作之解釋云云，顯屬無據。
    3.所得稅法上既然將證券交易所得停止課徵所得稅，即「免徵所得稅」，就是將
      證券交易所得認定為並非國家課稅權對象之「稅捐客體」，亦即，不將其視為
      所得稅法上之「所得」。既然不是「所得」，在邏輯上，此免稅部分當然也就
      沒有所謂扣不扣除「成本」、「費用」等之問題，也就不能將成本、費用等分
      攤在此「免稅部分」上。本件「免稅」部分，如按被告所稱如免稅項目之相關
      成本費用歸由應稅項目吸收，營利事業將雙重獲益，不僅有失立法原意，並造
      成侵蝕稅源及課稅不合理之現象，顯係誤解稅法上稅捐構成要件之差異。且免
      稅部分原本就是國家不將其視為稅捐客體之部分，並不可能造成侵蝕稅源，更
      不會造成不合理。且依稅捐稽徵法第一條之一規定：「財政部依本法或稅法所
      發布之解釋函令，對於據以申請之案件發生效力。但有利於納稅義務人者，對
      於尚未核課確定之案件適用之」。反面解釋，若不利於納稅義務人，嗣後之解
      釋令函，對於之前尚未核課確定之案件，並無適用之餘地。如上所述，依本件
      行為時（七十九年）所應適用之計算證券交易所得公式之相關函釋規定計算原
      告之營利事業所得，尚虧損二千餘萬元，而依上開財政部八十三年函釋計算之
      結果，卻達所得五千餘萬元，本件既屬解釋令函發布前已終結之過去案件，其
      申報早已確定，倘適用上開財政部嗣後於八十三年所發布之解釋函令之結果，
      顯不利於原告，即不應予以溯及適用（吳庚『行政法之理論與實用』第二七八
      頁）。從而，依據後法優於前法之原則，應以後來公布之稅捐稽徵法第一條第
      一項優先適用，惟被告仍適用上揭財政部八十三年函釋，乃違反稅捐稽徵法第
      一條之一規定及法令不溯及既往原則。
    4.司法院大法官釋字第二一八號解釋理由書明示：「依推計核定之方法，估計納
      稅義務人之所得額時，仍應本經驗法則，力求客觀、合理，使與納稅義務人之
      實際所得額相當，以維租稅公平原則」，亦即推計方法應力求接近真實，以達
      正確實額課稅之目標。如前所述，被告原核定「有價證券出售部分分攤營業費
      用」之計算方式，係以前揭財政部八十三年二月八日台財稅第八三一五八二四
      七二號函說明三釋示：「以有價證券買賣為專業之營利事業，其營業費用及借
      款利息，除可合理明確歸屬者得個別歸屬認列外，應按核定有價證券出售收入
      、投資收益、債券利息收入及其他營業收入比例，計算有價證券出售部分應分
      攤之費用及利息，自有價證券出售收入項下減除」為依據。查被告引用財政部
      函釋計算方式之目的，在於進行推計課稅，而上開財政部函釋之推計課稅計算
      方法，係以推計方法推估各項收入應分攤之費用及利息，此種推計課稅之方法
      是否合法及合理，有無錯誤，自應依上開大法官釋字第二一八號解釋，加以判
      斷。查依上開財政部函規定分攤費用等，其推計方法欠缺客觀合理，顯有錯誤
      ，業經行政法院八十六判字第二七九六號判決指摘：「上開財政部函所示計算
      方法係以有價證券出售收入、投資收益、債券利息收入、其他營業收入比例分
      攤營業費用及借款利息。．．．，財政部函所示分攤基礎不一，以分攤借款利
      息而論，．．．，似應以成本比例分攤方符合會計原理，該函以含有利得之收
      入額為分攤基礎，且有含成本或不含成本者二類，致含成本部分之投資須分攤
      較高之借款利息，不合合理分攤原則，原處分依該函所為分攤方法亦有再斟酌
      之必要」（行政法院八六年判字第三○六號判決亦同此意旨），故被告依上開
      財政部函釋所為推計課稅結果，其計算顯有重大錯誤，不符合司法院大法官釋
      字第二一八號解釋所要求「應本經驗法則，力求客觀、合理，使與納稅義務人
      之實際所得額相當」之意旨。上開財政部八十三年函釋之推計課稅方法，顯然
      久缺公平合理性，有違推計課稅之原則，故財政部已於嗣後八十五年八月九日
      台財稅第八五一九一四四○四號函，修正上開分攤原則如下：
      綜合證券商：
        (1)營業費用部分：其可明確歸屬者，得依個別歸屬認列；無法明確歸屬者，
          得依費用性質，分別選擇依部門薪資、員工人數或辦公室使用面積等作為
          合理歸屬之分攤基礎，計算有價證券出售部分應分攤之費用，不得在課稅
          所得項下減除。惟其分攤方式經選定後，前後期應一致，不得變更。
        (2)利息支出部分：其可明確歸屬者，得依個別歸屬認列；無法明確歸屬者，
          如利息收入大於利息支出，則全部利息支出得在課稅所得項下減除；如利
          息收入小於利息支出，其利息收支差額應以購買有價證券平均動用資金，
          占全體可運用資金比例作為合理歸屬之分攤基礎，計算有價證券出售部分
          應分攤之利息，不得在課稅所得項下減除。所稱全體可運用資金，包括自
          有資金及借入資金；所稱自有資金，係指淨值總額減除固定資產淨值及存
          出保證金後之餘額；所稱比例計算，採月平均餘額計算之。
       票券金融公司：
         (1)營業費用部分：除可明確歸屬者得個別歸屬認列外，應按核定債券出售
           收入、票券出售收入、投資收益、債券利息及其他營業收入比例，計算
           債券出售部分應分攤之費用，不得在課稅所得項下減除。
         (2)利息支出部分：其可明確歸屬者，得依個別歸屬認列；無法明確歸屬者
            ，如利息收入大於利息支出，則全部利息支出得在課稅所得項下減除；
            如利息收入小於利息支出，其利息收支差額應以購買債券平均動用資金
            ，占全體可運用資金比例作為合理歸屬之分攤基礎，計算債券出售部分
            應分攤之利息，不得在課稅所得項下減除。所稱全體可運用資金，包括
            自有資金及借入資金；所稱自有資金，係指淨值總額減除固定資產淨值
            及存出保證金後之餘額；所稱比例計算，採月平均餘額計算之。
      按上開財政部八十五年八月九日之函釋符合大法官釋字第二一八號解釋推計
        方法應力求客觀、合理之精神，如上所述，如確係基於租稅公平原則，理應
        就原告與綜合證券商及票券金融公司同樣以買賣有價證券為專業之營利事業
        ，予以一體適用，方符課稅公平原則。蓋所謂「推計課稅」者，係針對應納
        稅人之「營收及成本」「事實」加以推估，而上開財政部八十五年函釋，則
        係針對從事證券買賣專業者所制定之推計標準，因此對於事實上從事證券買
        賣專業者即應一體適用，否則，即不符課稅公平要求，亦違反憲法第七條之
        平等原則。
      而上開財政部八十三年及八十五年函釋，既同係就以有價證券買賣為專業之
        營利事業所為之解釋，所不同者，僅在於後者尚限於綜合證券商及票券金融
        公司。惟前者採收入比例作為分攤之基準，後者採成本比例作為分攤之基準
        ，此一獨厚兼營綜合證券商及票券金融公司者之區別，並非所得稅法第四條
        規定所明文，亦尋無任何所得稅法上之依據，則此一區別顯係增加所得稅法
        第四條規定所無之限制。將有價證券買賣為專業之營利事業，屬「兼含」經
        營綜合證券商及票券金融公司者，與原告作差別待遇，以不同基準計算營業
        費用及利息支出，亦有違反平等原則。
    5.退萬步言，原告並非以「有價證券買賣為專業」之營利事業，原處分及一再訴
      願決定逕為認定，亦有不當：
      (1)查上開財政部八十三年函釋係以「是否以有價證券買賣為專業」而為區分，
        惟是否為「以有價證券買賣為專業」原應從其實際經濟活動觀察，並非得單
        從其出售有價證券之多寡為論斷，亦即，應按實際營業情形核實認定；所謂
        實際營業情形，應依一般經濟事實及交易習慣，同時對營利事業之收入面與
        支出面具體評估，並非僅以片面觀察營利事業之收入，即遽作認定，尚須符
        合未經營本業之事實、無本業收入、從事大額股票交易及買賣與投資項目無
        關之股票等條件，始能視為以有價證券為專業之營利事業，此有行政法院八
        十四年十月十四日庭長評事聯席會議決議見解可稽。
      (2)查原告七十九年度除申報出售證券收入部分外，對其餘營業而列報營業收入
        部分者，尚有現金股利八、六一一、三六○元，股票股利二三、二九二、三
        七三元，依權益法認列之長期投資收入一七、○三六、六五六元，短期票券
        投資之利息收入一六、七六七元，及列報非營業收入之利息收入二一、五一
        九、○五四元，合計達七○、四七六、一一二元，足見原告非僅有經營本業
        之事實，且列報鉅額本業收入，亦為本期獲利之唯一來源，自非屬以有價證
        券買賣為專業之事業，依上開財政部八十三年函釋說明二、之意旨，亦無須
        分攤其營業費用及利息支出。被告對於原告是否以有價證券買賣為專業部分
        ，未詳予論究，一概以出售有價證券收入占營業收入比例較高，即遽斷原告
        係以有價證券買賣為業，而適用該函釋之分攤原則，自有未洽。
    6.綜上所述，請判決如原告訴之聲明云云。
  (二)被告主張之理由：
    1.按「自中華民國七十九年一月一日起，證券交易所得停止課徵所得稅，證券交
      易損失亦不得自所得額中減除。」及「營利事業所得之計算，以其本年度收入
      總額減除各項成本費用、損失及稅捐後之純益額為所得額。」為所得稅法第四
      條之一及第二十四條第一項所明定。又「核釋營利事業於證券交易所得停止課
      徵所得稅期間從事有價證券買賣，其營業費用及利息支出之分攤原則。．．．
      三、以有價證券買賣為專業之營利事業，其營業費用及借款利息，除可合理明
      確歸屬者得個別歸屬認列外，應按核定有價證券出售收入、投資收益、債券利
      息收入及其他營業收入比例，計算有價證券出售部分應分攤之費用及利息，自
      有價證券出售收入項下減除。」復為財政部八十三年二月八日台財稅第八三一
      五八二四七二號函所明釋示。
    2.本件原告七十九年度營利事業所得稅結算申報，原列報營業費用八、三九七、
      八八八元，利息支出四八、八五九、四八二元，證券交易損失一四一、一○三
      、二○三元，全年課稅所得額為虧損二七、一一七、六八七元。被告初查，以
      其係以買賣有價證券為專業之營利事業，依財政部八十三年二月八日台財稅第
      八三一五八二四七二號函釋，計算證券交易所得應分攤營業費用七、五九八、
      五三五元，利息支出四四、二○八、○五九元，核定證券交易損失為九四、七
      一三、○八七元，課稅所得額為二四、八七三、三七七元。嗣重核復查決定，
      將短期票券投資收入一六、七六七元併入上開財政部函釋計算結果，應分攤有
      償證券收入之營業費用為七、五九七、五六九元，利息支出為四四、二○三、
      一七三元，重新計算證券交易損失為九四、七○七、二三五元，乃核減與原核
      定證券交易損失九四、七一三、○八七元之差額五、八五二元，變更核定本期
      課稅所得額為二四、八六七、五二五元。原告不服，對上開函釋之公平性、客
      觀性有所質疑，訴經原行政法院八十六年度判字第二七九六號判決略以，以財
      政部函釋之計算方法其中出售有價證券收入包括投資成本及利得；投資收益、
      債券利息不含成本，營業收入則視營業項目而定，分攤基礎不一，以分攤借款
      利息而論之所以使各項收入均予分攤，其原因在各項收入所用資金無法區分，
      所用資金應支出之利息，應由全部投資項目分攤，似應以成本比例分攤方符合
      會計原理，該函以含有利得之收入額為分攤基礎，且有含成本或不含成本者二
      類，致含成本部分之投資須分攤較高之借款利，不符合理分攤原則，原處分依
      該函以出售證券收入、股利收入、短期票券投資收入為分攤基礎，其中出售有
      價證券收入含成本，股利收入、短期票券收入不含成本，致前者分攤之營業費
      用及利息支出較高，其分攤方法有重行斟酌之必要等由，將再訴願決定、訴願
      決定及原處分均撤銷，著由被告另為復查決定。案經被告重核復查決定，以原
      告係以投資及買賣有價證券為業之營利事業，依照所得稅法第四條之一及第二
      十四條第一項規定意旨，關於營利事業之費用及損失既為免稅收入及應稅收入
      所共同發生，且營利事業出售證券之交易所得納入免稅範圍，如免稅項目之相
      關成本費用歸由應稅項目吸收，營利事業將雙重獲益，不僅有失立法原意，並
      造成侵蝕稅源及課稅不合理現象，惟免稅收入與應稅收入應如何正確分攤營業
      費用及非營業損失，俾符合收入與成本、費用配合原則，法條無從針對稽徵技
      術作詳細規定，從而首揭財政部八十三年函釋有關免稅所得分攤營業費用及利
      息支出之計算公式，乃財政部基於中央主管機關之職權依據所得稅法第四條之
      一證券交易免納所得稅之立法意旨，及所得稅法第二十四條有關營利事業所得
      計算之規定所作之解釋，並未於法律規定外，另行創設之權利義務，尚無不合
      。且原告係以買賣有價證券為專業之營利事業，有關營業費用及利息支出均為
      達成交易所發生之支出，諸如薪資、電話費、或向銀行借款買賣證券之利息支
      出等，而各筆交易結果，未必皆屬獲利，如以所得為分攤基礎，將發生證券交
      易損失不必分攤營業費用及利息支出之不合理現象，是被告依首揭財政部函釋
      意旨按原告本期經核定之有價證券出售收入、投資收益、債券利息收入及其他
      營業收入比例，核算其有價證券出售部分應攤計營業費用、利息支出尚無不合
      等由，遂仍維持原處分。揆諸首揭規定，尚無不妥。原告復執一再訴願所不採
      之理由，茲為爭執，尚難謂為有理由。
    3.原告訴稱原處分、一再訴願決定違反行政訴訟法第四條及司法院大法官會議釋
      字第三六八號解釋之意旨乙節，按行政訴訟法第四條規定：「行政法院之判決
      ，就其事件有拘束各關係機關之效力」，司法院大法官會議釋字第三六八號解
      釋亦謂：「行政訴訟法第四條：『行政法院之判決，就其事件有拘束各關係機
      關之效力』，乃本於憲法保障人民得依法定程序，對其爭議之權利義務關係，
      請求法院予以終局解決之規定。故行政法院所為撤銷原決定及原處分之判決，
      如係指摘事件之事實尚欠明瞭，應由被告機關調查事證另為處分時，該機關即
      應依判決意旨或本於職權調查事證。倘依重為調查結果認定之事實，認前處分
      適用法規並無錯誤，雖得維持已撤銷之前處分見解；若行政法院所為撤銷原決
      定及原處分之判決，係指摘其適用法律之見解有違誤時，該管機關即應受行政
      法院判決之拘束」。本件前復查決定既經前行政法院八十六年度判字第二七九
      六號判決，略以：「上開財政部函釋之計算方法其中出售有價證券收入包括投
      資成本及利得；投資收益、債券利息不含成本，營業收入則視營業項目而定，
      分攤基礎不一，以分攤借款利息而論之所以使各項收入均予分攤，其原因在各
      項收入所用資金無法區分，所用資金應支出之利息，應由全部投資項目分攤，
      似應以成本比例分攤方符合會計原理，該函以含有利得之收入額為分攤基礎，
      且有含成本或不含成本者二類，致含成本部分之投資須分攤較高之借款利息，
      不符合理分攤原則，原處分依該函以出售證券收入、股利收入、短期票券投資
      收入為分攤基礎，其中出售有價證券收入含成本，股利收入、短期票券收入不
      含成本，致前者分攤之營業費用及利息支出較高，其分攤方法有重行斟酌之必
      要。」案經被告依法重核結果，略以原告係以買賣有價證券為專業之營利事業
      ，有關營業費用及利息支出均為達成交易所發生之支出，諸如薪資、電話費、
      或向銀行借款買賣證券之利息支出等，而各筆交易結果，未必皆屬獲利，如以
      所得為分攤基礎，將發生證券交易損失不必分攤營業費用及利息支出之不合理
      現象，是原告依首揭財政部函釋規定按原告本期經核定之有價證券出售收入、
      投資收益、債券利息收入及其他營業收入比例，核算其有價證券出售部分應攤
      計營業費用、利息支出尚無不合。依重為調查結果認定之事實，前處分適用之
      法規並無錯誤，乃維持前處分見解，並非前行政法院指摘被告適用法律之見解
      有違誤。是原告所訴，顯係誤解，尚無足採，
    4.原告訴稱財政部因證券交易所得停徵而以八十三年函釋變更其計算方法，於法
      律外創設新之權利義務，逾越法律效力之範圍，有以課稅技術增加人民負擔之
      嫌云云。查依所得稅法第二十四條第一項之規定，以當期收入，不論應稅、免
      稅均應一併計入，俾正確計算全年所得額。而出售有價證券收入亦應依該條規
      定之精神正確計算。由於證券交易所得免稅，其免稅所得已自全年所得額項下
      減除，再課徵所得稅，是原告訴稱因證券交易所得免稅，竟需負擔更重之稅負
      乙節，顯非事實。又財政部八十三年二月八日台財稅第八三一五八二四七二號
      函釋，係本於課稅公平原則，於政府停徵證券交易所得稅後，對於有關免稅所
      得分攤營業費用及利息支出之計算公式之闡釋，依司法院釋字第二八七號解釋
      函意旨，應自停徵證券交易所得稅之日起有其適用，該函釋之本質上對納稅義
      務上不生有利或不利之問題，是原告訴稱上開財政部函釋有以稽徵技術增加納
      稅人稅賦云云，顯係誤解。況原告類似案情之八十一年度營利事業所得稅結算
      申報案，業經前行政法院八十六年度判字第二八八五號判決原告之訴駁回在案
      ，是原告所訴各節，顯不足採據。
    5.至原告所主張應依財政部八十五台財稅第八五一九一四四○四號函釋，為其營
      業費用之分攤原則乙節，查財政部該函釋係補充核示「綜合證券商暨票券金融
      公司」於證券交易所得停止課徵所得稅期間從事有價證券買賣，其營業費用之
      分攤原則。原告並非綜合證券商或票券金融公司，而係以投資為專業，從事買
      賣證券為主要業務，與綜合證券商或票券公司有別，自無上開函釋之適用。
    6.末查原告本期營業收入為出售有價證券收入三○三、二七一、七一九元、股利
      收入三一、九○三、六三三元及短期票券收入一六、七六七元，其出售有價證
      券收入遠大於其他收入之和，被告認定其係以買賣有價證券為專業之營利事業
      ，並無不合。
    7.本案類似案情有前行政法院八十七年度判字第六六六號暨八十六年度判字第五
      五三號、第六四五號及六四八號等判決原告之訴駁回在案，資證原告所主張各
      節均無足取。據上論述，本件原處分及所為復查、訴願決定並無違誤，請判決
      如被告答辯之聲明等語。
    理  由
一、本件原告申報七十九年度營利事業所得稅，列報營業費用八、三九七、八八八元
    ，利息支出四八、八五九、四八二元，證券交易損失一四一、一○三、二○三元
    ，全年所得額為虧損二七、一一七、六八七元。被告以原告係以買賣有價證券為
    專業之營利事業為由，依財政部八十三年二月八日台財稅第八三一五八二四七二
    號函釋，將證券交易所得應分攤之營業費用七、五九八、五三五元及利息支出四
    四、二○八、○五九元轉列至免稅之出售證券收入下之相關成本，核定證券交易
    損失為九四、七一三、○八七元，課稅所得額為二四、八七三、三七七元。原告
    以原查將出售有價證券損益分攤其他營業費用及利息支出，並無法律依據，且因
    投資營利事業所發生之營業費用及利息支出，所得稅法第四十二條已擬制按投資
    收益之百分之二十計入所得課稅，自無須再行分攤云云，申經復查結果，未准變
    更，提起訴願，亦遭駁回，訴經行政院台八十四訴字第四五三六二號再訴願決定
    將原決定及原處分均撤銷，由原處分機關另為適法之處分。被告機關重為復查決
    定，准予追減證券交易損失五、八五二元，變更課稅所得額為二四、八六七、五
    二五元。原告不服，循序提起訴願、再訴願，均遭駁回，訴經行政法院八十六年
    度判字第二七九六號判決將再訴願決定、訴願決定及原處分均撤銷，著由被告機
    關另為適法之處分。被告則仍以原告係以投資及買賣有價證券為專業之營利事業
    ，依照行為時所得稅法第四條之一及第二十四條第一項規定意旨，關於營利事業
    之費用及損失既為免稅收入及應稅收入所共同發生，且營利事業出售證券交易所
    得納入免稅範圍，如免稅項目之相關成本及費用歸由應稅項目吸收，營利事業將
    雙重獲益，不僅有失立法原意，並造成侵蝕稅源及課稅不合理之現象，惟免稅收
    入與應稅收入應如何正確分攤營業費用及非營業損失，俾符合收入與成本、費用
    分配原則，法條無從針對稽徵技術作詳細規定，財政部八十三年二月八日台財稅
    字第八三一五八二四七二號函釋有關免稅所得分攤營業費用及利息支出之計算公
    式，乃係該部本於財稅主管機關之職權，依據所得稅法第四條之一證券交易所得
    免納所得稅之立法意旨，及同法第二十四條有關營利事業所得計算之規定所做之
    解釋，並未於法律規定外，另行創設新的權利義務。原告係以買賣有價證券為專
    業之營利事業，有關營業費用及利息支出均為達成交易所發生之支出，諸如薪資
    、電話費，或向銀行借款買賣證券之利息支出等，而各筆交易結果，未必皆屬獲
    利，如以所得為分攤基礎，將發生證券交易損失不必分攤營業費用及利息支出之
    不合理現象，被告乃依財政部上開函釋，按原告本期經核定之有價證券出售收入
    、投資收益、債券利息收入及其他營業收入比例，核算其有價證券出售部分應分
    攤之營業費用及利息支出，乃未准變更。原告以本件業經行政法院八十六年度判
    字第二七九六號判決認財政部八十三年二月八日台財稅字第八三一五八二四七二
    號函釋分攤基礎不一致，不符合理分攤原則，有重行斟酌之必要，將再訴願決定
    、訴願決定及原處分均撤銷，被告機關自應受前開判決之拘束，竟執前開分攤計
    算公式係財政部基於中央主管機關職權所作之解釋，未於法律規定外另行創設新
    的權利義務，實與司法院釋字第三六八號解釋有違背，又行為時所得稅法第四條
    之一固予停徵證券交易所得，惟同時規定證券交易損失不得減除，已兼顧人民依
    法納稅權益之平衡，並無所謂雙重獲益及有違課稅公平之問題云云。
二、查本件前經行政法院（現改制為最高行政法院）八十六年度判字第二七九六號判
    決認財政部八十三年二月八日台財稅字第八三一五八二四七二號函釋分攤基礎不
    一致，不符合理分攤原則，有重行斟酌之必要，將再訴願決定、訴願決定及原處
    分均撤銷，命被告機關另為適法之處分，依法被告應受前開判決之拘束；惟上開
    行政法院判決認財政部八十三年二月八日台財稅字第八三一五八二四七二號函解
    釋，分攤基礎不一致，不符合理分攤原則，有重行斟酌之必要一節，業經司法院
    大法官作成釋字第四九三號解釋，認財政部上開解釋符合所得稅法第二十四條第
    一項之規定之意旨，與憲法尚無抵觸等語，則行政法院八十六年度判字第二七九
    六號判決所持見解，已與司法院大法官釋字第四九三號解釋抵觸，而不得採用，
    原告自不能再執該判決之見解主張原處分有所違誤。按所得稅法修正為證券交易
    所得免稅後，其免稅所得已自全年所得額項下減除，再課徵所得稅，原告訴稱因
    證券交易所得免稅，竟需負擔更重之稅賦云云，尚非事實。又財政部八十三年二
    月八日台財稅字第八三一五八二四七二號函釋，係本於課稅公平原則，於政府停
    徵證券交易所得稅後，對於有關免稅所得分攤營業費用及利息支出之計算公式之
    闡釋，依司法院釋字第四九三號解釋亦認其不違背憲法之規定，已見前述，原告
    訴稱前開函釋係以稽徵技術增加納稅義務人之負擔云云，顯係誤解。又原告會計
    師簽證報告書第一頁載有原告經營業務為：(一)各種生產事業之投資。(二)對證券投
    資公司、銀行、保險公司、貿易公司、文化事業公司之投資。(三)投資興建商業大
    樓及國民住宅。原告七十九年度之營業收入為三三五、一九二、一一九元，包含
    出售證券收入三○三、二七一、七一九元，股利收入三一、九○三、六三三元，
    短期票券投資收入一六、七六七元，足證被告機關認原告七十九年度係以買賣有
    價證券為專業之投資公司，並無違誤，其營業費用及利息支出自應依財政部八十
    三年二月八日台財稅字第八三一五八二四七二號函釋公平分攤。次按財政部八十
    五年八月九日台財稅字第八五一九一四四○四號函係針對綜合證券商或票券金融
    公司所作之補充解釋，原告既非綜合證券商或票券金融公司，自非該函釋之適用
    對象，原告執該函釋主張一體適用，顯係誤解。本件被告依所得稅法第二十四條
    規定，計算原告之營利事業所得，以其本年度收入總額減除各項成本費用、損失
    及稅捐後之純益額為所得額。上開費用及損失為免稅收入及應稅收入所共同發生
    ，且因營利事業出售證券之交易所得納入免稅範圍，如免稅項目之相關成本費用
    歸由應稅項目吸收，營利事業將雙重獲益，不僅有失立法原意，並造成侵蝕稅源
    及課稅不合理現象，且因原告營業費用及借款利息，並無明確歸屬者，乃依財政
    部八十三年二月八日台財稅字第八三一五八二四七二號函釋有關免稅所得分攤營
    業費用及利息支出之計算公式，以收入比例作為分攤基準之計算方式，符合所得
    稅法第四條之一證券交易所得免納所得稅，第四十二條投資收益免予計入所得稅
    及第二十四條有關營利事業所得計算之規定之立法意旨，原告訴稱財政部八十三
    年二月八日台財稅字第八三一五八二四七二號函釋分攤基礎不合理云云，核不足
    採。本件原處分並無不合，一再訴願決定遞予維持，亦稱妥適。原告徒執前詞，
    訴請撤銷，為無理由，應予駁回。
據上論結，本件原告之訴為無理由，爰依行政訴訟法第九十八條第三項前段，判決如
主文。
中    華    民    國      九十      年    十二        月      十九      日
                               臺 北 高 等 行 政 法 院  第 一 庭
                                           審 判 長 法  官  鄭忠仁
                                                    法  官  楊莉莉
                                                    法  官  林金本
右為正本係照原本作成。
如不服本判決，應於送達後二十日內，向本院提出上訴狀並表明上訴理由，如於本判
決宣示後送達前提起上訴者，應於判決送達後二十日內補提上訴理由書（須按他造人
數附繕本）。
中    華    民    國      九十      年    十二        月      十九      日
                                                    書記官  簡信滇


司法院資訊處製作；財團法人民間司法改革基金會備份。
